【裁判字號】    95,選訴,13
【裁判日期】    951211
【裁判案由】    違反選舉罷免法
【裁判全文】
臺灣宜蘭地方法院刑事判決              95年度選訴字第13號
公  訴  人  臺灣宜蘭地方法院檢察署檢察官
被      告  丁○○
選任辯護人  柯士斌律師
            李蒼棟律師
上列被告因違反選舉罷免法案件，經檢察官提起公訴（95年度偵
字第2535號），本院判決如下：
    主  文
丁○○預備對於有投票權之人，行求賄賂，而為一定之行使，處
有期徒刑參月，如易科罰金，以銀元參佰元即新台幣玖佰元折算
壹日。褫奪公權壹年。扣案新臺幣仟元鈔貳紙及紅包袋壹個均沒
收。
    事  實
一、丁○○為宜蘭縣三星鄉第18屆鄉民代表之候選人，於民國95
    年5月14日下午2時許，偕同其妻甲○○前往宜蘭縣三星鄉○○村○○路60號，拜訪居住上址有投票權之己○○，適己○○在房間內睡覺，而己○○之子庚○○（非該選區投票權人
    ）則在上址客廳與友人乙○○及其他姓名不詳之人聊天，丁○○與庚○○、乙○○等人在該處交談約一小時許後，竟基
    於預備對於有投票權人行求賄賂之犯意，藉口致贈母親節禮
    金，將其預先準備之內有2紙新臺幣（下同）仟元鈔之紅包
    袋1 個，交付與庚○○並向庚○○稱：「給你母親，母親節
    快樂」及「拜託一下」等語，並於離開該處前又稱：「這次
    拜託一下」等語，欲使庚○○產生好感，促使該戶有投票權
    之己○○、己○○之子辛○○於此次選舉行使投票權支持丁○○，庚○○則於丁○○離開後，打開紅包袋始知上開紅包
    袋內為仟元鈔2紙。
二、案經法務部調查局宜蘭縣調查站移送台灣宜蘭地方法院檢察
    署檢察官偵查起訴。
    理  由
一、被告丁○○對於證人甲○○、庚○○、秘密證人「潘正義」
    、「林三星」在調查站所言，認係被告以外之人於審判外之
    陳述，而有爭執，業據本院於審判期日裁定認均無證據能力
    ，合先敘明。
二、被告丁○○矢口否認上開犯行，辯稱：伊並未於95年5月14
    日交付內有二千元之紅包與庚○○，當日伊至己○○住處拜
    票，見庚○○與乙○○及其友人已在該處，因伊與乙○○前
    有怨隙，認此行徒勞無功，與庚○○、乙○○等人寒暄飲酒
    約一小時許即離去云云；被告之辯護人則為被告辯稱：證人
    庚○○指述被告交付紅包係傳聞證據；證人乙○○與被告交
    惡多時，可能挾怨報復，且乙○○為競選對手助選，被告至
    愚殊不可能在其面前貿然交付買票之款與鄭家之人；己○○
    罹患老年痴呆症，被告不可能在明知己○○無法自主投票之
    情形下，猶以紅包對己○○賄選；苟被告有行賄之犯意，應
    會親自要求並目賭庚○○轉告己○○與辛○○才合情理；庚○○為無投票權人，縱使被告以紅包向庚○○行賄，惟在庚○○並未將紅包轉交己○○、己○○亦不知此事之情形下，
    難認被告成立投票行賄罪；另該二千元與約其投票之間顯無
    對價關係，是被告之行為與投票行賄罪之構成要件不符云云
    。
三、經查，宜蘭縣第18屆鄉民代表選舉係於95年3月24日發布選
    舉公告，95年4月9日至95年4月13日受理候選人登記，被告
    於95年4月13日向三星鄉公所登記參選該鄉第二選舉區鄉民
    代表，於95年6月10日舉行投票等情，有宜蘭縣選舉委員會
    95年8月24日宜選一字第0950601289號函在卷可參，己○○
    、辛○○為該次選舉之投票權人，復有宜蘭縣選舉委員會95
    年8月31日宜選字第0950601306號函附卷可查。
四、復查，被告於95年5月14日在己○○之住處，交付庚○○內
    有仟元鈔2紙之紅包袋1個，並對庚○○表示請幫忙這次選舉
    之意等情，業據證人庚○○於偵查及本院審理均證述綦詳（
    95年度偵字第2535號卷第10至13頁、本院卷第77至82頁），
    亦有證人乙○○於偵查中之證述可參（95年度偵字第2535
    號卷第11至12頁），且渠二人之證述經核相符，復有紅包袋
    1個及仟元鈔2紙扣案可證。被告雖辯稱並未交付任何紅包與
    庚○○云云，惟查：
（一）證人庚○○於偵查中及本院審理時經檢察官行主詰問時，
      均已多次證稱紅包是被告所交付等語（95年度偵字第2535
      號卷第11頁、第13頁、本院卷第77頁、第78頁、第81頁、
      第82頁、第84頁、第85頁、第86頁），且具體描述交付該
      紅包時之情節及被告交付紅包時曾說母親節快樂等語，其
      證述應屬可採。雖於本院審理經辯護人行反詰問時，一度
      改稱：「（有無親眼看到丁○○拿紅包出來，或是聽乙○○講的？）我沒有看到，我只看到桌上有紅包，被告走了
      以後，乙○○告訴我的」云云（本院卷第85頁），應係附
      和辯護人之詰問所為之陳述，而不足採。是辯護人主張證
      人庚○○指述被告交付紅包係傳聞證據云云，自無可採。
（二）被告雖辯稱曾與證人乙○○結怨，是證人乙○○應係挾怨
      報復云云，並有證人丙○○、戊○○於本院審理時證述證
      人乙○○因被告之故遭降調職位等怨隙經過等語，復有宜
      蘭縣三星鄉公所95年9月21日鄉人字第0950011184號函所
      附乙○○95年間職務及人事調動資料在卷可參。惟被告與
      證人乙○○雖有交惡之事實，尚難認證人乙○○之證述必
      不可採。且證人乙○○於偵查中業經結證在卷，而負有受
      偽證罪處罰之重責，衡情應不至任意捏造事實故入被告於
      罪。況被告交付紅包之事實，並非僅有證人乙○○之證述
      ，而係業經證人庚○○證述明確，顯見並非證人乙○○羅
      織構陷，是被告此部分之辯解亦不可採。
（三）被告又辯稱伊與乙○○交惡，且乙○○為競選對手助選，
      被告至愚殊不可能在其面前貿然交付買票之款與鄭家之人
      云云，惟查，被告於交付紅包前，與庚○○等人在上址交
      談至少一小時許，此為被告、證人庚○○、乙○○均一致
      陳述在卷，且交談之氣氛應屬融洽，未曾絲毫顯露渠與乙○○前有交惡之心結，此由證人庚○○於本院審理時證稱
      「當天我看他們是很好的朋友，講得很投機。他們之前有
      無發生何事，我不知道」等語即明。是被告在當日之氣氛
      下，藉口母親節快樂交付庚○○紅包1紙，亦非全無可能
      。至被告在該等情形下交付紅包與庚○○，是否因在當日
      氣氛下已忽略與乙○○前有交惡之事實，或專注於競選而
      未及注意與乙○○前有不和，而有一時失慮等情，亦非無
      可能。本院認被告既在客觀上已有交付紅包之事實，並經
      證人指證綦詳，復有紅包及金錢扣案，已足以認定上開事
      實，是被告內心如何考量致其有上開行為，本非所問，是
      被告此部分所辯，顯係事後卸責之詞，亦不足採。
（四）至證人即被告之配偶甲○○雖於本院審理時證稱「當日並
      無何人包紅包」等語，惟查，證人甲○○於偵查中證稱：
      當日丁○○有進去房間看己○○、至於紅包交給誰她就不
      清楚，於本院審理時則證稱：她沒有看到被告到房間內找
      己○○，因調查員告知她紅包是被告包的，她才誤以為被
      告有包紅包，實際上她沒有親眼看到等語，二次陳述顯有
      多處不符，況被告亦陳稱證人甲○○並未全程在場，是證
      人甲○○所稱「當日並無何人包紅包」等語，並非其始終
      在場所見聞，不足為被告有利之認定。
五、又查，己○○罹患老年痴呆症，對於近期發生之事不容易記
    住等情，業據證人庚○○於本院審理時證述在卷，惟己○○
    並非無行動能力之人，亦非不能自由決定如何投票，此據庚○○於被告來訪時對被告所稱：伊會在投票當天帶母親及哥
    哥去投票等語即明，是被告之辯護人辯稱被告不可能在明知
    己○○無法自主投票之情形下，猶以紅包對己○○賄選云云
    ，亦不可採。至被告基於準備行賄之犯意，而交付賄選與庚○○，自不必親自要求並目賭庚○○轉告己○○與辛○○，
    僅向知乎事理之庚○○表達並交付金錢，即為已足，是被告
    之辯護人此部分所辯，亦無可採。另該二千元與約其投票之
    間，依一般社會常情，顯有對價關係，被告之辯護人辯稱並
    無對價關係，亦屬無據。另被告雖以致贈母親節禮金之名義
    ，交付該紅包二千元，惟斯時被告已登記參選，伊至該處又
    屬競選性質之拜訪，在反賄選之風甚囂塵上之際，被告當應
    警覺並避免任何可疑為賄選之舉之行為，亦不得以母親節禮
    金為由致贈金錢，此亦據被告於調查站中供稱：「（你今年
    有無致贈任何母親節禮金？）因選舉期間敏感，所以母親節
    我都沒有致贈任何禮品或禮金」等語益明，乃被告仍於上開
    時間地點致贈金錢，顯見確彰顯其預備行賄之犯意。
六、末查，庚○○並未設籍宜蘭縣三星鄉○○村○○路60號，為
    無投票權人，該址有投票權人為己○○與辛○○，此據庚○○證述在卷，並有宜蘭縣選舉委員會95年8月31日宜選字第
    0950601306號函附卷可查。又本件庚○○並未將紅包轉交己○○、己○○亦不知此事，亦有證人庚○○於本院審理時之
    證述可參，是被告僅向無投票權之庚○○交付賄賂，依其行
    為之程度，應均認其行求、期約及交付賄賂之三項階段均未
    完成，而難認被告成立投票行賄罪，惟被告既已提出賄賂，
    足見其應有預備行賄之行為無疑，事證明確，被告犯行應堪
    認定。
七、被告行為後，刑法業於94年2月2日修正公布，於95年7月1日
    施行。依修正後之刑法第2條第1項規定「行為後法律有變更
    者，適用行為時之法律。但行為後之法律有利於行為人者，
    適用最有利於行為人之法律」。該條係規範行為後法律變更
    所生新舊法比較適用之準據法，其本身無關行為可罰性要件
    之變更，是於刑法修正施行後，應適用該條之規定，為「從
    舊從新」之比較。又該條所稱「法律有變更」，指行為時與
    裁判時之刑罰法律，關於刑罰權規範事項（特別指刑罰權形
    成規範、成罪規範、科刑規範）互有不同內容之規範而言。
    再於比較時應就罪刑有關之共犯、未遂犯、想像競合犯、牽
    連犯、連續犯、結合犯以及累犯加重、自首減輕暨其他法定
    加減原因（如身分加減）與加減比例等一切情形，本於統一
    性及整體性原則，綜其全部罪刑之結果而為比較。本件關於
    新舊法比較適用之說明如下：
（一）被告於行為時之刑法第41條第1項前段規定：「犯最重本
      刑為五年以下有期徒刑以下之刑之罪，而受六個月以下有
      期徒刑或拘役之宣告，因身體、教育、職業、家庭之關係
      或其他正當事由，執行顯有困難者，得以一元以上三元以
      下折算一日，易科罰金。」又被告行為時之易科罰金折算
      標準，修正前罰金罰鍰提高標準條例第2條前段（現已刪
      除）規定，就其原定數額提高為100倍折算1日，則本件被
      告行為時之易科罰金折算標準，最高應以銀元300元折算1
      日，經折算為新臺幣後，以新臺幣900元折算為1日。惟95
      年7月1日修正公布施行之刑法第41條第1項前段則規定：
      「犯最重本刑為五年以下有期徒刑以下之刑之罪，而受六
      個月以下有期徒刑或拘役之宣告者，得以新臺幣一千元、
      二千元或三千元折算一日，易科罰金。」比較修正前後之
      易科罰金折算標準，修正後之規定，並非較有利於被告。
（二）被告行為時之刑法第37條第2款規定：「宣告六月以上有
      期徒刑，依犯罪之性質認為有褫奪公權之必要者，為宣告
      褫奪公權一年以上十年以下。」惟該條於95 年7月1日修
      正公布施行後，已改為「宣告一年以上有期徒刑，依犯罪
      之性質認為有褫奪公權之必要者，為宣告褫奪公權一年以
      上十年以下。」本件被告係依公職人員選舉罷免法第98條
      第3項之規定處理，是比較刑法修正前後之規定，修正後
      之規定並非較有利於被告。
（三）本件綜合上揭新舊刑法比較之結果，並本於統一性及整體
      性原則，新修正之刑法並未較有利於被告，爰一體適用修
      正前之刑法。
八、核被告所為，係犯公職人員選舉罷免法第90條之1第2項預備
    對於有投票權之人行賄罪。公訴意旨認應依同條第1項之投
    票行賄罪處斷，尚有未洽，惟同一犯罪之預備犯與既遂犯，
    僅屬行為階段上之區分，性質上並無不同，此二型態之犯罪
    事實，自具有同一性，爰依法變更起訴法條。爰審酌被告於
    政府為實現民主法治國而全力遏止賄選犯行之際，仍利用致
    贈母親節禮金為藉口，預備賄選而交付金錢與庚○○，企圖
    以之影響有投票權之己○○、辛○○之投票意向，已危害選
    舉制度之公平性，且犯罪後並未坦承犯行，惟預備行賄之對
    象僅2人，犯罪情節尚屬非鉅等一切情狀，量處如主文所示
    之刑，並諭知易科罰金之折算標準，以資懲儆，另依公職人
    員選舉罷免法第98條第3項之規定，宣告褫奪公權1年。扣案
    之新臺幣仟元鈔2紙為被告預備行賄交付之賄賂，紅包袋1個
    為被告所有供犯罪所用之物，分別依公職人員選舉罷免法第
    90條之1第3項及修正前刑法第38條第1項第2款之規定沒收。
據上論斷，應依刑事訴訟法第299條第1項前段、第300條，公職
人員選舉罷免法第90條之1第2項、第3項、第98條第3項，刑法第
2條第1項，修正前刑法第11條、第41條第1項、第37條第2項、第
3項、第38條第1項第2款，修正前罰金罰鍰提高標準條例第2條，
現行法規所定貨幣單位折算新台幣條例第2條判決如主文。
本案經檢察官吳廣莉到庭執行職務
中    華    民    國    95    年    12    月    11    日
                  刑事第四庭  審判長法  官  林楨森
                                    法  官  蘇錦秀
                                    法  官  謝佩玲
以上正本證明與原本無異。
如不服本判決應於收受本判決後10日內向本院提出上訴書狀，其
未敘述上訴理由者，並得於提起上訴後10日內向本院補提理由書
狀(均須按他造當事人之人數附繕本)「切勿逕送上級法院」。
                                    書記官  藍友隆
中    華    民    國    95    年    12    月    12    日
公職人員選舉罷免法第90條之1
對於有投票權之人，行求期約或交付賄賂或其他不正利益，而約
其不行使投票權或為一定之行使者，處3年以上10年以下有期徒
刑，得併科新臺幣1百萬元以上1千萬元以下罰金。
預備犯前項之罪者，處 1 年以下有期徒刑。


司法院資訊處製作；財團法人民間司法改革基金會備份。
